臺灣橋頭地方法院民事判決
110年度訴字第972號
原      告  黃偉龍
訴訟代理人  張維文律師
被      告  何清志
訴訟代理人  陳樹村律師
            張雅琳律師
上列當事人間請求確認抵押權不存在等事件，本院於民國111年8
月3日言詞辯論終結，判決如下：
    主  文
一、確認被告就原告所有坐落高雄市○○區○○段000 地號土地，所
    設定如附表編號1所示最高限額抵押權所擔保之債權，於超
    過擔保債權總金額新臺幣58萬元部分，不存在。
二、確認被告就原告所有坐落高雄市○○區○○段000 地號土地，所
    設定如附表編號2所示最高限額抵押權暨所擔保之債權，均
    不存在。
三、被告應將如附表編號2所示抵押權登記予以塗銷。
四、本院110年度司執字第36125號拍賣抵押物強制執行事件，於
    超過新臺幣58萬元範圍之強制執行程序應予撤銷。
五、被告應將原告所有坐落高雄市○○區○○段000 地號土地，於民
    國99年3月26日以高雄市美濃地政事務所美登字第10310號收
    件所為之預告登記塗銷。
六、原告其餘之訴駁回。
七、訴訟費用由被告負擔十分之九，餘由原告負擔。
    事實及理由
壹、程序事項：
    按訴狀送達後，原告不得將原訴變更或追加他訴，但請求之
    基礎事實同一者，不在此限，民事訴訟法第255 條第1 項第
    2 款定有明文。原告起訴時，訴之聲明原為「㈠確認被告就
    原告所有坐落高雄市○○區○○段000地號土地，權利範圍3分之
    1（下稱系爭土地），所設定如附表所示最高限額抵押權（
    下稱系爭抵押權）暨所擔保之債權均不存在。㈡被告應將前
    項抵押權登記予以塗銷。㈢被告應將原告所有系爭土地，於
    民國99年3月26日以高雄市美濃地政事務所美登字第10310號
    收件所為之預告登記塗銷（下稱系爭預告登記）」；嗣於11
    1年2月16日具狀追加聲明請求「本院110年度司執字第36125
    號拍賣抵押物強制執行事件（下稱系爭執行事件）之強制執
    行程序應予撤銷」（見本院卷第30頁），核其追加請求之基
    礎事實同一，均為如附表所示最高限額抵押權所擔保債權是
    否存在，其訴之追加自應准許。
貳、實體事項：
一、原告主張：
  ㈠系爭土地原為原告之父黃德新所有，嗣由原告繼承取得系爭
    土地。被告前以黃德新陸續向其借款新臺幣（下同）200萬
    元，2人合意就系爭土地成立買賣契約，約定黃德新應將系
    爭土地移轉予被告，被告應給付之價金200萬元則以前開債
    務抵償（下稱系爭買賣契約），且黃德新就系爭土地辦理內
    容為：「請求權人：被告，義務人：黃德新，未辦妥所有權
    移轉登記予請求權人前不得移轉或設定予他人，限制範圍：
    3 分之1 ，預告登記請求權人：被告」之系爭預告登記，以
    保全被告就系爭土地之買賣標的物移轉登記請求權等語為由
    ，訴請原告移轉系爭土地所有權予被告，經本院105年度訴
    字第445 號判決認定被告、黃德新間未成立系爭買賣契約，
    而駁回被告之訴確定（下稱系爭另案）。既黃德新與被告間
    未成立系爭買賣契約，系爭預告登記欲保全之請求權即不存
    在，且已妨害原告對系爭土地之所有權。為此，爰依民法第
    767條第1項中段規定，請求塗銷系爭預告登記。
  ㈡黃德新前設定系爭抵押權予被告，被告向本院聲請拍賣系爭
    土地，經本院以110年度司拍字第101號裁定准許（下稱系爭
    裁定），被告復持系爭裁定聲請強制執行，由本院以系爭執
    行事件受理。惟黃德新生前未曾向被告借款，被告復於系爭
    另案陳稱如附表編號1所示抵押權（下稱甲抵押權）係為擔
    保系爭買賣契約價金債權，如附表編號2所示抵押權（下稱
    乙抵押權）係為擔保系爭買賣契約所生增值稅，然系爭另案
    判決已認定黃德新與被告間未成立系爭買賣契約，系爭抵押
    權所擔保之債權即不存在，系爭抵押權存續期間均已屆滿，
    基於抵押權之從屬性，系爭抵押權亦不成立。為此，爰提起
    本件訴訟，請求確認系爭抵押權及其所擔保之債權均不存在
    ，並依民法第767條第1項中段規定，請求塗銷系爭抵押權，
    及依強制執行法第14條第2項規定，請求撤銷系爭執行程序
    等語。
  ㈢並聲明：⒈系爭執行事件之強制執行程序應予撤銷。⒉確認被
    告就原告所有系爭土地，所設定系爭抵押權暨所擔保之債權
    均不存在。⒊被告應將前項抵押權登記予以塗銷。⒋被告應將
    系爭預告登記塗銷。
二、被告則以：甲、乙抵押權均是擔保消費借貸債權，且原告已
    於系爭另案自認有向被告借款58萬元。又被告於系爭另案結
    束後，才找到黃德新之遺囑公證書及借據，可證明被告與黃
    德新間有消費借貸關係及系爭買賣契約存在，被告於本案已
    提出新事證，故系爭另案之判決理由於本件訴訟無爭點效之
    適用。又系爭預告登記需黃德新提出印鑑證明始可辦理，若
    被告與黃德新間無消費借貸與買賣法律關係，黃德新豈會辦
    理系爭預告登記或公證遺囑等語，資為抗辯，並聲明：原告
    之訴駁回。
三、兩造不爭執之事項：
  ㈠系爭土地原為黃德新所有，原告於102年7月24日繼承取得系
    爭土地。
  ㈡黃德新於96年間設定系爭抵押權予被告。
  ㈢黃德新於99年3月26日以高雄市美濃地政事務所美登字第1031
    0 號收件，辦理預告登記，內容為：「請求權人：被告，義
    務人：黃德新，未辦妥所有權移轉登記予請求權人前不得移
    轉或設定予他人，限制範圍：3 分之1 ，預告登記請求權人
    ：被告」。
  ㈣被告前以黃德新陸續向其借款200 萬元，2 人合意就系爭土
    地成立買賣契約，約定黃德新應將系爭土地移轉予被告，被
    告應給付之價金200萬元則以前開債務抵償為由，起訴請求
    原告移轉系爭土地予被告，經系爭另案判決被告敗訴確定。
  ㈤被告以系爭抵押權向本院聲請拍賣系爭土地，經本院以系爭
    裁定准許，被告持系爭裁定聲請強制執行，由本院以系爭執
    行事件受理。
四、本件之爭點：
  ㈠原告請求確認系爭抵押權及其所擔保之債權均不存在，並請
    求被告塗銷系爭抵押權，有無理由？
  ㈡原告請求撤銷系爭執行程序，有無理由？
  ㈢原告請求被告塗銷系爭預告登記，有無理由？
五、本院之判斷：
  ㈠原告請求確認系爭抵押權及其所擔保之債權均不存在，並請
    求被告塗銷系爭抵押權，有無理由？
　⒈甲抵押權部分：
　⑴原告主張系爭另案認定被告與黃德新間並無200萬元借款存在
    ，被告無從以黃德新所負借款債務作為系爭買賣契約之對價
    ，系爭買賣契約不存在，可認被告是否對黃德新有借款債權
    200萬元，為系爭另案重要爭點，系爭另案既已認定黃德新
    未向被告借款200萬元，本於爭點效，被告不得於本件訴訟
    再為相反之主張等語。惟按所謂之爭點效，係指法院於確定
    判決理由中，就訴訟標的以外當事人主張之重要爭點，本於
    當事人辯論之結果而為判斷者，除有顯然違背法令、當事人
    提出新訴訟資料足以推翻原判斷、原確定判決之判斷顯失公
    平或前訴訟與本訴訟所得受之利益（例如標的金額或價額）
    差異甚大等情形外，應解為在同一當事人就與該重要爭點有
    關所提起之他訴訟，法院及當事人對該重要爭點之法律關係
    ，皆不得任作相反之判斷或主張，以符民事訴訟上之誠信原
    則（最高法院109年度台上字第3287號判決意旨參照）。則
    倘當事人提出新訴訟資料足以推翻原判斷之情形，即無爭點
    效之適用。
　⑵經查，系爭另案之訴訟標的為兩造就系爭土地之系爭買賣契
    約及繼承法律關係，為兩造所不爭執（見本院卷第102頁）
    ，而系爭另案就黃德新是否因積欠被告借款達200萬元，而
    作價將系爭土地出售予被告乙節，分別職權訊問原告、訊問
    證人即黃德新叔叔黃其添、證人即代書黃春雯（見系爭另案
    卷二第139至157頁），並屢經兩造於系爭另案提出書狀或於
    言詞辯論期日為攻擊防禦，堪認黃德新有無積欠被告借款20
    0萬元，屬系爭另案之重要爭點甚明。是除當事人提出新訴
    訟資料足以推翻原判斷外，本於爭點效，本院即不得為相反
    之認定。
　⑷被告於本件訴訟辯稱其確有出借200萬元予黃德新等語，固提
    出黃德新之公證遺囑、借據為證。惟依該公證遺囑，黃德新
    僅謂願將系爭土地遺贈予被告（見審訴卷第224頁），未見
    有關其與被告間存有消費借貸關係、借款數額之記載，自難
    憑此遽認被告曾借款200萬元予黃德新。再觀諸被告提出之
    借據2紙，雖記載黃德新於96年3月20日、96年7月20日分別
    向被告借款200萬元、400萬元，且已確實收取並當場清點金
    額無誤等語，借款人欄位並蓋有黃德新之印鑑章、指印，復
    有見證人黃其添之簽名、指印在旁（見本院卷第111至113頁
    ），惟原告否認該等借據之形式真正，參以證人黃其添於系
    爭另案證稱：伊不知道被告交錢給黃德新有無書立借據，伊
    沒有看到黃德新拿收據給被告等語（見系爭另案卷二第148
    至149頁），自難認被告提出之借據2紙確為黃德新所簽立，
    被告執此抗辯黃德新向其借款200萬元，殊無可採。至被告
    以證人黃其添為上開借據見證人，而聲請傳喚證人黃其添，
    欲證明被告有無交付借款予黃德新，惟證人黃其添已於系爭
    另案就被告、黃德新間借款事宜詳為作證，並證述其未於現
    場交錢時見聞黃德新書立收據給被告等語明確，自無再予傳
    喚之必要。
　⑸另原告前於系爭另案陳稱黃德新於96年3月間，先後向被告借
    款58萬元，並設定抵押權予被告，黃德新與被告間有消費借
    貸關係等語（見系爭另案卷一第52、60頁），甲抵押權設定
    登記之時間復與原告所述借款時間相符，堪認黃德新確有向
    被告借款58萬元，並設定甲抵押權予被告，擔保被告此一消
    費借貸債權。原告雖事後於系爭另案改稱黃德新未向被告借
    款58萬元（見系爭另案卷二第125、172頁），於本院主張其
    並未自認等語。惟按當事人在他案件之陳述，雖不得視為本
    案之自認，倘無確切可信之反對憑證，法院仍可援為本案認
    定事實之根據（最高法院109年度台上字第1948號判決意旨
    參照）。原告前已於系爭另案自陳黃德新有向被告借款58萬
    元，原告又未舉證證明其於另案之陳述與事實不符，依上開
    說明，應認黃德新與被告間存有58萬元消費借貸關係，甲抵
    押權確有擔保之借款債權58萬元存在，堪以認定。
　⒉乙抵押權部分：
　　被告雖辯稱乙抵押權係為擔保其與黃德新間之消費借貸債權
    ，然被告於系爭另案自陳設定乙抵押權係為擔保系爭買賣契
    約之增值稅約150萬元，乙抵押權設定擔保債權額400萬元，
    係讓黃德新可以再借錢，但設定乙抵押權後，黃德新沒有再
    向其借錢等語（見系爭另案卷二第143頁）；於本院亦陳稱
    其在系爭另案稱乙抵押權係為擔保系爭買賣契約交易完成後
    之增值稅所設，係因此費用本應由黃德新負擔，但黃德新當
    時沒有能力負擔，故以設定抵押權方式作為擔保等語（見本
    院卷第102頁），顯見被告實際上並未交付任何借款予黃德
    新，難認乙抵押權確係為擔保其與黃德新間之消費借貸債權
    。又系爭另案以被告無法證明系爭買賣契約成立，認被告依
    繼承法律關係及系爭買賣契約，請求原告移轉系爭土地所有
    權予被告為無理由，為被告敗訴之確定判決，有系爭另案判
    決在卷可稽（見審訴卷第45至61頁），兩造間即生確認黃德
    新與被告間無系爭買賣契約存在之爭點效，被告自應受拘束
    ，本院亦不得為相反之認定，則乙抵押權所欲擔保之系爭買
    賣契約交易相關增值稅亦不存在。是乙抵押權並無所擔保之
    債權存在，堪以認定。
　⒊按最高限額抵押權所擔保之原債權，因約定之原債權確定期
    日屆至而確定，民法第881條之12第1項第1款定有明文。次
    按所有人對於妨害其所有權者，得請求除去之，亦為民法第
    767條第1項中段所明定。又最高限額抵押權所擔保之原債權
    確定後，該最高限額抵押權擔保不特定債權之特性消滅，擔
    保之債權由約定擔保範圍內之不特定債權變更為擔保該範圍
    內之特定債權，並回復抵押權之從屬性（最高法院103年度
    台上字第1977號判決意旨參照）。而抵押權人於其抵押債權
    未受全部清償前，依民法第873條規定，應得就抵押物之全
    部行使權利，抵押權所擔保之債權若經一部清償而一部消滅
    ，抵押權仍為擔保其餘之債權而存在（最高法院102年度台
    上字第543號判決意旨參照）。甲抵押權、乙抵押權之存續
    期間分別至97年3月19日、97年7月24日屆滿，甲抵押權、乙
    抵押權均因而確定，回復抵押權之從屬性，所擔保債權則為
    確定時存在且不逾最高限額擔保範圍內之特定債權。被告所
    舉證據不足證明黃德新曾向被告借款200萬元，僅能認甲抵
    押權係擔保黃德新對被告之借款58萬元，業如前述，故甲抵
    押權所擔保之主債權於超過58萬元部分即不存在，原告請求
    確認甲抵押權所擔保之債權超過58萬元部分不存在，自有理
    由，惟甲抵押權既仍擔保被告對黃德新之58萬元借款債權，
    揆諸上開說明，甲抵押權即應為擔保此部分債權而存在，原
    告請求確認甲抵押權全部不存在及塗銷甲抵押權登記，即屬
    無據；而乙抵押權無所擔保之債權存在，已據認定如前，基
    於抵押權之從屬性，乙抵押權亦無由存在，原告請求確認乙
    抵押權及其所擔保之債權均不存在，並依民法第767條第1項
    中段規定，請求被告塗銷乙抵押權登記，為有理由，應予准
    許。
  ㈡原告請求撤銷系爭執行程序，有無理由？
　　按執行名義成立後，如有消滅或妨礙債權人請求之事由發生
    ，債務人得於強制執行程序終結前，向執行法院對於債權人
    提起異議之訴；執行名義無確定判決同一之效力者，於執行
    名義成立前，如有債權不成立或消滅或妨礙債權人請求之事
    由發生，債務人亦得於強制執行程序終結前提起異議之訴，
    強制執行法第14條第1 項前段、第2 項定有明文。承上所述
    ，被告據以聲請系爭強制執行事件之系爭裁定，所表彰之甲
    抵押權所擔保之債權超過58萬元部分，暨乙抵押權及其所擔
    保之債權，均不存在，則原告請求撤銷系爭強制執行事件超
    過58萬元範圍之強制執行程序，自屬有據。
  ㈢原告請求被告塗銷系爭預告登記，有無理由？
　　按土地法第79條之1第1、2項規定：聲請保全左列請求權之
    預告登記，應由請求權人檢附登記名義人之同意書為之：一
    、關於土地權利移轉或使其消滅之請求權。二、土地權利內
    容或次序變更之請求權。三、附條件或期限之請求權。前項
    預告登記未塗銷前，登記名義人就其土地所為之處分，對於
    所登記之請求權有妨礙者無效。又預告登記旨既在保全債權
    請求權之行使，如該債權請求權已消滅或確定不發生時，該
    預告登記亦已失其依據，應予塗銷（最高法院100年度台上
    字第608號判決意旨參照）。準此，預告登記係對於他人之
    土地權利，為保全其請求權而預先所為之登記，為限制登記
    性質，亦屬保全登記，旨在保全債權請求權之行使，限制土
    地登記名義人對其土地為有妨害保全之請求權之處分，其保
    全之標的既為債權請求權，且具有從屬性，則該債權請求權
    不存在時，預告登記亦失效，應予塗銷。系爭另案確定判決
    ，已生確認黃德新與被告間無系爭買賣契約存在之既判力，
    業如前述，被告復自承系爭預告登記係為擔保系爭買賣契約
    之買賣標的物移轉請求權（見本院卷第102頁），既系爭買
    賣契約已確定不存在，被告所指系爭預告登記所欲擔保之債
    權請求權亦不存在，系爭預告登記即因所保全之債權請求權
    不存在而失其依據，該登記狀態顯妨害原告行使其所有權。
    從而，原告依民法第767條第1項中段規定，請求被告塗銷系
    爭預告登記，核屬有據。
六、綜上所述，原告依民法第767條第1項中段、強制執行法第14
    條第2項規定，求為判決如主文第1至5項所示，為有理由，
    應予准許，逾此部分之請求，則無理由，應予駁回。
七、本件事證已臻明確，兩造其餘主張陳述及所提之證據，經審
    酌後於本件判決結果無影響，爰不逐一論述，附此敘明。
八、據上論結，原告之訴為一部有理由，一部無理由，判決如主
    文。
中　　華　　民　　國　　111 　年　　8 　　月　　17　　日
                  民事第二庭  審判長法  官 謝文嵐
                                    法  官 許慧如
                                    法  官 許家菱
以上正本係照原本作成。
如不服本判決，應於送達後20日內，向本院提出上訴狀並表明上
訴理由，如於本判決宣示後送達前提起上訴者，應於判決送達後
20日內補提上訴理由書（須附繕本）。
中　　華　　民　　國　　111 　年　　8 　　月　　18　　日
          　　　　　　　　　　　　   書記官 劉國偉
附表：
編號 不動產抵押權標的及抵押權內容  1 高雄市○○區○○段000 地號土地  權利種類：抵押權。 收件字號：美登字第009750號。 登記日期：96年3月21日。 登記原因：設定。 權利人：何清志。 債權額比例：全部1分之1。 擔保債權總金額：最高限額2,000,000元。 存續期間：自96年3月20日至97年3月19日。 清償日期：97年3月19日。 利息：無。 遲延利息：無。 違約金：無。 債務人及債務額比例：黃德新。 設定權利範圍：3分之1。 設定義務人：黃德新。  2 高雄市○○區○○段000 地號土地  權利種類：抵押權。 收件字號：美登字第030040號。 登記日期：96年7月27日。 登記原因：設定。 權利人：何清志。 債權額比例：全部1分之1。 擔保債權總金額：最高限額4,000,000元。 存續期間：自96年7月25日至97年7月24日。 清償日期：97年7月24日。 利息：無。 遲延利息：無。 違約金：無。 債務人及債務額比例：黃德新。 設定權利範圍：3分之1。 設定義務人：黃德新。